臺灣高等法院刑事判決　　　　　　　　96年度上訴字第1919號
上　訴　人　台灣桃園地方法院檢察署檢察官
被　　　告　乙○○
上列上訴人因被告偽造文書案件，不服臺灣桃園地方法院96年度
訴字第463 號，中華民國96年4月3日第一審判決（起訴案號：臺
灣桃園地方法院檢察署95年度偵續一字第17號），提起上訴，本
院判決如下：
    主  文
上訴駁回。
    理  由
一、公訴意旨略以：被告乙○○係桃園縣楊梅鎮○○○路314 之
    3 號「意展營造工程有限公司」（以下簡稱「意展公司」）
    實際負責人，明知告訴人甲○○交付身分證影本、印章及照
    片之目的並非登記「意展公司」之名義負責人，基於偽造文
    書之犯意，於民國88年9 月間，於取得告訴人甲○○之身分
    證影本、印章及照片等件後，在同年11月間填具「意展公司
    」變更登記聲請書、公司章程、股東同意書及營造業登記（
    變更登記）申請書後，蓋用告訴人甲○○之印文，分別持向
    經濟部中部辦公室及內政部申請變更登記負責人為告訴人甲
    ○○，使經濟部中部辦公室在「意展公司」變更登記事項卡
    登載告訴人甲○○為董事長並核發代表人為甲○○之公司執
    照，內政部因而核發負責人為告訴人甲○○之營造業登記書
    ，致生損害於告訴人甲○○、經濟部對於公司登記、公司執
    照核發之正確性及內政部對於營造業登記證書核發之正確性
    。嗣經告訴人甲○○於93年間接獲法務部行政執行署桃園行
    政執行處通知「意展公司 」尚欠營利事業所得稅新台幣（
    0000000 元等情後，始悉上情。因認被告涉犯刑法第216 條
    、第210 條之行使偽造文書、第214 條之使公務員登載不實
    罪嫌云云。
二、按犯罪事實應依證據認定之，無證據不得認定犯罪事實；不
    能證明被告犯罪者，應諭知無罪之判決，刑事訴訟法第154
    條第2 項、第301 條第1 項定有明文。又所謂認定犯罪事實
    之證據，係指足以認定被告確有犯罪行為之積極證據而言，
    苟未能發現相當證據，或證據不足為不利於被告事實之認定
    時，即應為有利於被告之認定，更不必有何有利之證據，亦
    不能以推測或擬制之方法，以為裁判基礎，最高法院29年度
    上字第3105號、40年度臺上字第86號、56年度臺上字第807
    號判例意旨可資參照。又「認定犯罪事實所憑之證據，雖不
    以直接證據為限，間接證據亦包括在內；然而無論直接或間
    接證據，其為訴訟上之證明，須於通常一般之人均不致有所
    懷疑，而得確信其為真實之程度者，始得據為有罪之認定，
    倘其證明尚未達到此一程度，而有合理之懷疑存在時，事實
    審法院復已就其心證上理由予以闡述，敘明其如何無從為有
    罪之確信，因而為無罪之判決，尚不得任意指為違法。」、
    「檢察官對於起訴之犯罪事實，應負提出證據及說服之實質
    舉證責任，倘其所提出之證據，不足為被告有罪之積極證明
    ，或其指出之證明方法，無從說服法院以形成被告有罪之心
    證，基於無罪推定之原則，自應為被告無罪判決之諭知。」
    、」，亦經最高法院著有76年臺上字第4986號、92年臺上字
    第128 號判例意旨可參。另「按告訴人之告訴，係以使被告
    受刑事訴追為目的，是其陳述是否與事實相符，仍應調查其
    他證據以資審認」、「被害人之陳述如無瑕疵，且就其他方
    面調查又與事實相符，固足採為科刑之基礎，倘其陳述尚有
    瑕疵，則在未究明前，遽採為論罪科刑之根據即難認為適法
    」，最高法院亦著有52年臺上字第1300號、61年臺上字第30
    99號判例意旨可參。又「刑法第210 條之偽造文書，以無制
    作權之人冒用他人名義而制作該文書為要件之一，如果行為
    人基於他人之授權委託，即不能謂無制作權，自不成立該條
    之罪。」、「刑法第214條使公務員登載不實事項於公文書
    罪，須一經他人之聲明或申報，公務員即有登載之義務，並
    依其所為之聲明或申報予以登載，而屬不實事項者，始足構
    成。若其所為之聲明或申報，公務員尚須為實質之審查，以
    判斷其真實與否，始得為一定之記載者，即非本罪所稱之使
    公務員登載不實。又90年11月12日修正前之公司法第388條
    規定：「主管機關對於公司登記之申請，認為有違反法令或
    不合法定程式者，應令其改正，非俟改正合法後，不予登記
    。」（該條修正後之規定為：「主管機關對於公司登記之申
    請，認為有違反本法或不合法定程式者，應令其改正，非俟
    改正合法後，不予登記。」）本件台北巿政府建設局承辦公
    務員對於前揭湘之最公司申請變更登記時，依上開公司法之
    規定，是否僅為形式審查而非實質之審查，不無疑義。亦經
    最高法院著有47年臺上字第226號判例及92年度台上字第616
    1號判決意旨可參。按90年11月12日修正前之公司法第388條
    規定為：「主管機關對於公司登記之申請，認為有違反法令
    或不合法定程式者，應令其改正，非俟改正合法後，不予登
    記。」（該條修正後之現行規定為：「主管機關對於公司登
    記之申請，認為有違反本法或不合法定程式者，應令其改正
    ，非俟改正合法後，不予登記。」），從而可知，於90年11
    月12日前主管公司之登記之主管機關，對公司之董事長變更
    登記申請事項，有無違反法令有一定之審查權限，並非僅依
    公司之申請即為一定登載，因此若以偽造文書方式申請董事
    長變更登記，無論主管機關有無能力發現偽造文書之情事，
    既然偽造文書方式申請董事長變更登記為違反刑法之規定，
    自無成立刑法第214條罪之餘地。復查營造業管理規則第1條
    、第31條規定「本規則依建築法第15條第2項之規定訂定之
    。」、「營造業有下列情事之一者，分別由中央主管機關或
    由直轄市、縣（市）主管機關報請中央主管機關核准後廢止
    或撤銷其登記，並刊登公報及通知公司或商業登記主管機關
    廢止或撤銷其公司或商業登記：一申請登記不實者。二喪失
    經營業務能力者。三以登記證書借與他人使用或借用、冒用
    他人之營造業登記證書者。」，從而，如營造業有申請登記
    不實，即屬違反基於建築法所發布之命令（即營造業管理規
    則），主管建築機關得隨時審查之，如發現有違反情事，得
    撤銷或廢止其登記，是就營造業是否有登記不實，自屬主管
    機關應實質審查之事項，合先敘明。
三、本件檢察官認被告乙○○涉有上開行使偽造文書、使公務員
    登載不實罪，無非以告訴人甲○○之指述、證人劉書竹之證
    詞、被告之供述、及88年11月23日核發之經濟部公司執照、
    法務部行政執行署桃園行政執行處執行案件卷宗、「意展公
    司」案卷為主要論據。訊據被告固坦承有變更登記告訴人甲
    ○○為意展公司負責人乙情，惟堅詞否認涉有上開犯行，辯
    稱：意展公司於設立時之負責人原為戴維，後於88年9 月間
    ，因為公司營運不好，戴維不想做負責人，伊即商請甲○○
    同意當公司負責人之人頭，而持其身分證、印章及照片申請
    變更登記為負責人，翌年甲○○反悔表示不願當負責人，伊
    就未將意展公司營利事業登記證持往辦理變更甲○○為負責
    人，伊無偽造文書之犯行等語。經查：
  (一)上開意展公司前以甲○○為負責人，而於88年9 月20日向內
    政部申請營造業登記申請書，復以意展公司股東會同意變更
    董事長為甲○○，並於88年11月23日，向經濟部中部辦公室
    申請董監事之變更登記，並使承辦人員將「甲○○」為意展
    公司董事長，出資額70萬元之不實事項登載於意展公司變更
    登記事項卡上之事實，業據被告自承在卷，並有營造業登記
    （變更登記）申請書、營造業登記證書、經濟部94年2 月16
    日經授中字第09431685100 號函及後附意展公司設立登記申
    請書、公司章程、股東名簿、同意書、設立登記資本額查核
    報告書、設立登記股東繳納股款明細表、委託書、設立登記
    事項卡、董事股東名單等影本附卷足憑，是此部份事實，堪
    以認定。然被告以告訴人甲○○為意展公司負責人之人頭向
    內政部、經濟部中部辦公室申請變更負責人為告訴人，揆諸
    前開說明，被告無論有無冒告訴人名義偽造文書進而行使之
    行為，上揭行為均無適用刑法第214條罪之餘地（最高法院
    92年度台上字第2315號、91年度台上字第2431號、89年度台
    非字第46號判決意旨亦同此見解）。至最高法院96年度第5
    次刑事庭會議決議係認行為人於90年11月12日公司法修正後
    辦理公司登記事項，如有明知為不實之事項，而使公務員登
    載於職務上所掌之公文書，足以生損害於公眾或他人者，始
    有刑法第214條之適用。而本件被告辦理公司變更登記係在
    90年11月12日公司法修正之前，自無該最高法院刑事庭決議
    之適用，併此說明。
  (二)告訴人甲○○於警詢、偵查及原審及本院審理時，固均否認
    曾同意為意展公司之代表人，並進而指述被告有行使偽造文
    書（含偽造印章）之行為。然查，告訴人於警詢中先稱被告
    當時遊說伊參與投資合夥經營營造廠，要伊將身分證借其拿
    給合夥股東作參考表示新股東是伊本人云云（詳93年度偵字
    第10886號偵查卷第2頁背面），然於偵查及原審審理時則改
    稱：「‧‧88年他（指被告）說要開新公司，邀我合夥，要
    我幫他的忙，用我的名義當股東給他朋友看，拿我的身分證
    影本‧‧‧」云云（見93年度偵字第10886 號偵查卷第25、
    26頁）、「被告說要開設新公司，需有5 個人，叫我參一腳
    參與合夥，要我將我的資料給別人看，別人的資料也給我看
    ，並非我於偵訊中所稱要用我的名義當股東給他的朋友看。
    」、「被告有拿單子給我看，我一看上面就是他妻子及兒子
    的名字。」云云（見原審96年3 月20日審判筆錄），於本院
    則稱：「被告當初指跟我說，拿證件要開公司當股東，沒有
    說要當負責人。」、「交給他身分證及授權他刻印章」（本
    院96年6月29日審理筆錄第8頁），從而，告訴人當時究係交
    付身分證、抑或交付身分證影本予被告？被告當時係邀告訴
    人投資合夥開公司，抑或被告請告訴人幫忙以其名義當股東
    ，給被告朋友看？等重要情節，告訴人所述前後迥然不同。
    況依告訴人證述被告邀其投資時，表示要將其資料給其他股
    東看，其他股東資料亦會交予告訴人審閱云云，則果被告邀
    告訴人投資屬實，被告當可拿他人資料予告訴人審閱，何以
    拿被告妻、子資料予告訴人以自曝其謊？況且告訴人對合夥
    投資之細節亦無法明確陳述，益徵告訴人所述，核與事理有
    違。又依卷附之營造業登記（變更登記）申請書，其上貼有
    告訴人照片，此為告訴人所是認，而告訴人復稱照片是被告
    在其住處抽屜處偷的云云，然告訴人個人相片並非隨手可得
    之物，被告竟能在告訴人抽屜處取得照片，亦實難想像。是
    告訴人之指訴自難盡信。
  (三)再觀諸，意展公司之營利事業登記證負責人名義仍為前負責
    人戴維，尚未變更登記為告訴人甲○○，此有桃園縣政府營
    利事業登記證影本及桃園縣政府營利事業登記公示詳細資料
    各一份在卷可參（見93年度偵字第10886 號卷第52頁、法務
    部行政執行署桃園行政執行處93年度營所稅執專字第4475至
    4480號執行案件卷宗影本第22頁），是苟被告自始即未經告
    訴人之同意將公司負責人變更登記為告訴人，則如告訴人所
    指訴伊向被告要回證件時，被告謊稱遺失，則被告大可於前
    開公司及營造業負責人之變更登記後，利用其未歸還之證件
    續為營利事業之負責人變更登記，然被告並未為此，反依告
    訴人之要求停止後續之變更登記，是被告是否自始有偽造文
    書之犯意，自非無疑。末按，被告找告訴人投資合開公司，
    為被告及告訴人所不爭執，然雙方就合作細節尚未進一步商
    定，被告亦未要求告訴人繳納股款（見偵續卷第34頁），是
    被告於取得告訴人所交付之身分證件、印章以及照片後，因
    單純擔任股東並不需要繳交照片，是被告主觀上即認告訴人
    同意擔任公司股東外，並願意擔任負責人，惟告訴人堅決否
    認同意擔任公司之負責人而僅同意列為公司股東等語，是依
    前情雙方或因溝通未盡，或因認知之差誤，致或有被告誤認
    告訴人同意擔任公司負責人之情，然不論究係告訴人直接同
    意，亦或被告誤認，均難認被告於辦理公司及營造業負責人
    變更登記時，冒用告訴人之名義，而有偽造文書之犯意。
  (四)再徵之告訴人接獲稅單、法務部行政執行署桃園行政執行處
    通知書通知意展公司欠稅達0000000 元，此有法務部行政執
    行署桃園行政執行處93年度營所稅執專字第4475至4480號執
    行案件卷宗在卷足憑，則告訴人顯屬本件利害關係之相對人
    ，而其所述既有上揭瑕疵與不合情理之處，復無其他補強證
    據佐證其指述屬實，是告訴人上揭指訴要難遽採。至證人劉
    書竹於偵查中僅證述曾與意展公司前負責人戴維去過縣政府
    簽名，因為申請建照時公司負責人本人需到場簽名等語（詳
    94年度偵續字第112號偵查卷第24頁），及88年11月23日核
    發之經濟部公司執照、法務部行政執行署桃園行政執行處執
    行案件卷宗、「意展公司」案卷等，均不足證明被告確有公
    訴意旨所指偽造文書之犯行，是公訴人以證人劉書竹之證詞
    及上揭文書證據為被告犯罪之佐證，自屬無據。
  綜上，本件關於被告未經告訴人授權，冒用告訴人名義申請意
  展公司董事長變更登記犯行之證明，尚未達於通常一般之人均
  不致有所懷疑，而得確信其為真實之程度，殊屬無從為有罪之
  確信，而被告以告訴人為意展公司負責人向內政部、經濟部中
  部辦公室申請變更負責人為告訴人，復無適用刑法第214 條罪
  之餘地，詳如前述。此外，復查無其他積極證據足資證明被告
  有公訴人所指之犯行，是應認不能證明被告犯罪。揆諸前揭規
  定及最高法院判例所示意旨，應為其無罪之諭知。原審判決本
  於經驗及論理法則，以被告所為，不能證明犯罪，因而諭知無
  罪之判決，於法並無違誤，公訴人上訴意旨仍執陳詞指摘原判
  決不當，難認有理由，應予駁回。
據上論斷，應依刑事訴訟法第368條，判決如主文。
本案經檢察官游明仁到庭執行職務。
中　　華　　民　　國　　96　　年　　7 　　月　　13　　日
　　　　　　　　　刑事第十五庭審判長法　官  吳昭瑩
　　　　　　　　　　　　　　　　    法　官  李正紀
　　　　　　 　 　　　　　　　　　　法　官  李釱任
以上正本證明與原本無異。
如不服本判決，應於收受送達後十日內向本院提出上訴書狀，其
未敘述上訴之理由者並得於提起上訴後十日內向本院補提理由書
（均須按他造當事人之人數附繕本）。
                                    書記官  洪秋帆
中　　華　　民　　國　　96　　年　　7 　　月　　16　　日
